---
title: "R Notebook"
output: github_document
---

# Tutoriel DADA2 

Dans ce tutoriel, nous suivons les étapes principales du pipeline DADA2 afin de traiter des données de séquençage Illumina. À partir de fichiers FASTQ appariés déjà démultiplexés et nettoyés, nous allons produire une table d’ASV et attribuer une taxonomie aux séquences.

## I. Se préparer à l'analyse des données

```{r}
#La toute première étape consiste à charger le package DADA2, à installer préalablement sur R

library(dada2)
```


```{r}
#On commence par indiquer le répertoire de travail où se trouvent les fichiers FASTQ issus du séquençage (après décompression). La commande list.files() permet de vérifier que les fichiers ont bien été localisés.

path <- "~/MiSeq_SOP" # CHANGE ME to the directory containing the fastq files after unzipping.
list.files(path)

```
```{r}
#Cette étape identifie et classe les fichiers FASTQ avant (R1) et arrière (R2) présents dans le répertoire de travail. Les fonctions list.files() et sort() permettent de repérer les fichiers correspondant aux deux types de lectures et de s’assurer qu’ils sont listés dans le même ordre pour chaque échantillon.

fnFs <- sort(list.files(path, pattern="_R1_001.fastq", full.names = TRUE))
fnRs <- sort(list.files(path, pattern="_R2_001.fastq", full.names = TRUE))
```

```{r}
#On extrait ici les noms d’échantillons à partir des fichiers FASTQ avant (fnFs).La fonction basename() récupère uniquement le nom du fichier (sans le chemin), puis strsplit() le découpe en plusieurs parties selon le caractère “_”.L’expression [ , 1] sélectionne la première partie du nom, qui correspond à l’identifiant de l’échantillon.

sample.names <- sapply(strsplit(basename(fnFs), "_"), `[`, 1)
```

## II. Inspecter les profils de qualité de lecture des fichiers FASTQ

```{r}
#Nous générons ici un profil de qualité pour les deux premiers fichiers FASTQ avant (R1).Le graphique produit par la fonction plotQualityProfile() affiche la qualité moyenne des bases le long des lectures, ce qui aide à déterminer où les séquences doivent être tronquées lors de l’étape de filtrage.

plotQualityProfile(fnFs[1:2])
```
Le fond gris illustre la distribution des scores de qualité, la ligne verte la moyenne, les lignes orange les quartiles, et la ligne rouge la proportion de lectures atteignant chaque position. La qualité reste bonne jusqu’à environ 245 pb.

```{r}
#Après avoir examiné les lectures avant, nous observons ici la qualité des lectures arrière (R2). Le graphique obtenu permet d’évaluer la dégradation éventuelle de la qualité vers la fin des séquences, ce qui guidera également le choix des paramètres de troncature lors du filtrage.

plotQualityProfile(fnRs[1:2])
```
Contrairement aux lectures forward, la qualité chute fortement après 160 pb, ce qui est souvent observé avec la méthode de séquençage Illumina. Ainsi, les lectures restent de bonne qualité jusqu'à 160 pb dans ce cas. 

## III. Filtrer et rogner 

```{r}
#Cette commande définit le chemin et le nom des fichiers FASTQ filtrés pour les lectures avant (R1).

filtFs <- file.path(path, "filtered", paste0(sample.names, "_F_filt.fastq.gz"))
```


```{r}
# Nous faisons de même pour les lectures arrières (R2)
filtRs <- file.path(path, "filtered", paste0(sample.names, "_R_filt.fastq.gz"))

#On attribue ici les noms d’échantillons comme identifiants aux fichiers filtrés avant (filtFs) et arrière (filtRs). Cela permet à DADA2 de suivre plus facilement les paires de fichiers correspondant à chaque échantillon tout au long du pipeline.

names(filtFs) <- sample.names
names(filtRs) <- sample.names
```

```{r}
#Cette commande effectue le filtrage et la troncature des lectures avant (R1) et arrière (R2).

out <- filterAndTrim(fnFs,#fichiers brut "avant"
                     filtFs, #fichiers filtrés "avant" de sortie
                     fnRs, #fichiers brut "arrières" 
                     filtRs,#fichiers "arrières" filtrés de sortie 
 truncLen=c(240,160),#tronque les lectures à 240 pb pour les forward et 160 pb pour les reverse. 
              maxN=0,#élimine toute lecture contenant un N (base indéterminée)
              maxEE=c(2,2),#conserve les lectures dont le nombre d’erreurs attendues est ≤ 2.
             truncQ=2, #tronque une lecture dès qu’un score de qualité ≤ 2 est rencontré.
             rm.phix=TRUE,#supprime les séquences PhiX de contrôle.
              compress=TRUE, #compresse les fichiers de sortie.
              multithread=FALSE)#empêche d’utiliser plusieurs cœurs, ce qui pourrait accélérer le traitement. Dans ce cas, on veut éviter de faire "planter" la VM.
head(out)#affiche un tableau, résultante du filtrage 
```
Comme on peut le voir, un très grande partie des séquences est conservée par ce filtrage !

## IV. Constat des taux d'erreur de séquençage 

Cette étape de la pipeline a pour but de constater les erreurs de séquençage (Illumina). DADA2 est un très bon outil pour les distinguer

```{r}
#Apprentissage du modèle d’erreur pour les lectures forward filtrées, utilisé pour distinguer erreurs et vrais variants.
errF <- learnErrors(filtFs, multithread=TRUE)
```

```{r}
##Apprentissage du modèle d’erreur pour les lectures reverse filtrées, utilisé pour distinguer erreurs et vrais variants.
errR <- learnErrors(filtRs, multithread=TRUE)
```
```{r}
#affichage graphique qui visualise le modèle d’erreur appris pour les lectures forward (R1). On ne n'utilise pas R2 qui lui est de moins bonne qualité

plotErrors(errF, nominalQ=TRUE)

```
Le graphique présente les taux d’erreur pour chaque transition (A→C, A→G, …) en fonction du score de qualité. Les points noirs sont les erreurs observées, la ligne noire les erreurs estimées par l’algorithme, et la ligne rouge les erreurs théoriques attendues selon le Q score. On voit que les points suivent bien la ligne noire, indiquant que les taux observés correspondent aux taux estimés, et que les erreurs diminuent lorsque le Q score augmente, comme prévu. Le modèle d’erreur est donc fiable.

## V. Inférence des variants de séquence (ASV)

```{r}
#Cette étape applique l’algorithme DADA2 aux lectures forward filtrées (filtFs) en utilisant le modèle d’erreur appris (errF).

dadaFs <- dada(filtFs,#Fichiers forward filtrés
               err=errF,#Modèle d'erreurs appris précédemment
               multithread=TRUE)
```
exemple :

Sample 1 – 7113 reads in 1979 unique sequences.

Cela signifie que l'échantillon 1 contenait 7113 lectures de bonne qualité après filtrage.

Parmi elles, DADA2 a identifié 1979 séquences distinctes, c’est-à-dire des variantes uniques avant la correction finale des erreurs et la fusion des lectures.

Le nombre de lectures (“reads”) varie selon les échantillons (de ~2900 à plus de 18 000), ce qui est normal : la profondeur de séquençage n’est jamais parfaitement égale.

Le nombre de séquences uniques reflète la diversité brute apparente de chaque échantillon avant la détection des artefacts.

Des valeurs plus élevées (ex. Sample 13 : 3707 séquences uniques) peuvent indiquer une diversité microbienne plus riche,ou simplement un plus grand nombre de lectures, ce qui augmente les chances de détecter de nouvelles variantes.

Ces chiffres vont diminuer après les étapes suivantes (fusion et suppression des chimères), car DADA2 va éliminer les séquences redondantes ou erronées,ne conserver que les ASV réels, c’est-à-dire les séquences biologiquement distinctes.

```{r}
#On applique ici aussi l’algorithme DADA2 aux lectures reverse filtrées (filtRs) en utilisant le modèle d’erreur appris (errR).

dadaRs <- dada(filtRs, #fichiers reverse filtrés
               err=errR,#modèle d'erreur appris précedemment 
               multithread=TRUE)
```

```{r}
#ici, on ffiche le résultat du débruitage du premier échantillon pour vérifier les variantes de séquences (ASV) détectées.
dadaFs[[1]]
```
Avant débruitage : 1979 séquences uniques
Après débruitage : 128 ASV

Le débruitage réduit le bruit de séquençage et produit un jeu de données fiable pour les analyses taxonomiques et écologiques. Les paramètres affichés montrent que le pipeline a utilisé des seuils stricts, garantissant peu de faux positifs.

## VI. Fusionner les lectures appariées

A présent, cette étape assemble les lectures avant et arrière en séquences complètes grâce à leur zone de chevauchement. Seules les paires cohérentes et de bonne qualité sont conservées, garantissant des séquences fiables pour la construction de la table d’ASV.

```{r}
#Nous combinons les lectures « forward » et « reverse » après débruitage afin de former des séquences consensus, tout en vérifiant leur cohérence et leur chevauchement.

mergers <- mergePairs(dadaFs, filtFs, dadaRs, filtRs, verbose=TRUE)

head(mergers[[1]])
```
## VII. Construire une table de séquence


```{r}
#Nous créons une table résumant toutes les séquences obtenues pour chaque échantillon, étape essentielle avant le filtrage et l’assignation taxonomique.
seqtab <- makeSequenceTable(mergers)
dim(seqtab)
```

```{r}
#Cette commande calcule la fréquence des différentes longueurs de séquences après fusion et construction de la table d’ASV. Utile pour détecter des séquences anormalement courtes ou longues qui pourraient provenir d’erreurs de séquençage.
table(nchar(getSequences(seqtab)))

```
## VIII. Supprimer les chimères 

A ce moment du tutoriel, nous identifions et supprimons les séquences chimériques, c’est-à-dire celles formées artificiellement lors de la PCR par la combinaison de deux séquences réelles. Cela permet d’obtenir une table d’ASV purifiée, contenant uniquement des séquences fiables représentatives des vrais organismes présents dans les échantillons.


```{r}
##Cette commande filtre les ASV suspectes d’être des chimères en comparant chaque séquence aux autres plus abondantes. La table résultante, seqtab.nochim, contient uniquement les séquences considérées comme fiables pour les analyses ultérieures.

seqtab.nochim <- removeBimeraDenovo(seqtab, method="consensus", multithread=TRUE, verbose=TRUE)
dim(seqtab.nochim)
```
```{r}
##Cette commande compare l’abondance totale des séquences avant et après suppression des chimères, fournissant une mesure quantitative de la perte de données due au filtrage chimérique.

sum(seqtab.nochim)/sum(seqtab)
```
## IX. Suivi des lectures tout au long du pipeline

Cette étape consiste à suivre l’évolution du nombre de lectures pour chaque échantillon à chaque phase du pipeline DADA2 : après le filtrage, le débruitage, la fusion des lectures et la suppression des chimères. Cela permet de contrôler la qualité et l’efficacité du traitement, d’identifier d’éventuelles pertes importantes de séquences et de s’assurer que les données finales sont représentatives et fiables pour les analyses ultérieures.

```{r}
#Ce code crée un tableau de suivi qui montre le nombre de lectures pour chaque échantillon à chaque étape du pipeline DADA2 : lectures initiales, après filtrage, après débruitage avant et arrière, après fusion, et après suppression des chimères. La fonction getN calcule le nombre de lectures uniques, sapply l’applique aux différents objets DADA2, et rowSums(seqtab.nochim) donne les lectures finales non-chimériques. Ce suivi permet de visualiser les pertes de lectures et de vérifier la qualité des données finales.

getN <- function(x) sum(getUniques(x))
track <- cbind(out, sapply(dadaFs, getN), sapply(dadaRs, getN), sapply(mergers, getN), rowSums(seqtab.nochim))

colnames(track) <- c("input", "filtered", "denoisedF", "denoisedR", "merged", "nonchim")
rownames(track) <- sample.names
head(track)
```
Les séquences sont filtrées, corrigées, fusionnées et purifiées,

Chaque étape élimine le “bruit” et les erreurs,

Les valeurs finales (nonchim) représentent les lectures fiables qui serviront à créer la table d’ASV.

## X. Attribution taxonomique 

Une fois les séquences filtrées, débruitées, fusionnées et débarrassées des chimères, il est possible d’attribuer une classification taxonomique à chaque variante de séquence (ASV). Cette étape consiste à comparer les ASV à une base de référence de séquences connues pour déterminer leur règne, phylum, classe, ordre, famille, genre, voire espèce. DADA2 propose la fonction assignTaxonomy, qui utilise un classificateur bayésien naïf pour fournir ces attributions avec un niveau de confiance, ce qui permet d’interpréter biologiquement les données et de préparer les analyses écologiques ou statistiques.


```{r}
#À ce stade du pipeline, après avoir filtré, débruité, fusionné les lectures et supprimé les chimères, on dispose de nos ASV fiables dans seqtab.nochim. Cette ligne de code permet d’attribuer une taxonomie à chacune de ces séquences en les comparant à une base de référence (ici Silva). Le but est de savoir à quel règne, phylum, genre ou espèce correspond chaque ASV, ce qui est essentiel pour interpréter biologiquement les résultats et préparer les analyses écologiques ou statistiques. L’option multithread=TRUE accélère simplement le processus en utilisant plusieurs cœurs de calcul.

taxa <- assignTaxonomy(seqtab.nochim, "~/silva_nr99_v138.2_toSpecies_trainset.fa.gz?download=1", multithread=TRUE)
```

```{r}
#Cette ligne complète l’attribution taxonomique en ajoutant, lorsque possible, le niveau espèce aux ASV déjà classifiées dans taxa, en comparant les séquences à une base de référence spécifique (silva_species_assignment_v132.fa.gz).

taxa <- addSpecies(taxa, "~/silva_species_assignment_v132.fa.gz")
```


```{r}
##Crée une copie de la table taxonomique taxa, supprime les noms de lignes pour faciliter l’affichage, et montre les premières lignes.

taxa.print <- taxa 
rownames(taxa.print) <- NULL
head(taxa.print)
```
Toutes les séquences appartiennent au règne Bacteria, au phylum Bacteroidota, et à la classe Bacteroidia :

Ce sont donc des bactéries anaérobies strictes, très fréquentes dans le microbiote intestinal des mammifères.

L’ordre Bacteroidales regroupe plusieurs familles :

Muribaculaceae : bactéries communes dans le microbiote de la souris, impliquées dans la dégradation des polysaccharides complexes.

Bacteroidaceae (avec le genre Bacteroides) : très abondantes dans le microbiote intestinal humain et animal.

Le seul ASV identifié jusqu’à l’espèce est :

Bacteroides caecimuris
C’est une espèce typique du microbiote intestinal, souvent utilisée dans les modèles expérimentaux.

Les autres ASV restent non assignés au genre ou à l’espèce (NA) car la similarité avec les bases de données n’était pas suffisante pour une identification plus fine — ce qui est tout à fait normal en métagénomique.

## XI. Evaluation de la précision 

```{r}
#seqtab.nochim["Mock",] récupère toutes les variantes de séquences (ASV) présentes dans l’échantillon contrôle « Mock ». sort(unqs.mock[unqs.mock>0], decreasing=TRUE) sélectionne uniquement les ASV effectivement présentes et les classe par abondance décroissante. La commande cat() affiche ensuite combien de séquences différentes DADA2 a identifiées dans ce contrôle, ce qui permet de vérifier la précision du pipeline sur un échantillon de référence.

unqs.mock <- seqtab.nochim["Mock",]
unqs.mock <- sort(unqs.mock[unqs.mock>0], decreasing=TRUE) 
cat("DADA2 inferred", length(unqs.mock), "sample sequences present in the Mock community.\n")

```
DADA2 a détecté 20 séquences différentes dans l’échantillon témoin (“Mock community”), et que ces séquences correspondent aux 20 taxons réellement présents dans cette communauté de référence.

```{r}
#Cette étape évalue la proportion de séquences identifiées qui correspondent exactement aux séquences attendues dans l’échantillon témoin, offrant un indicateur direct de la performance du débruitage et de la suppression des erreurs/chimères.

mock.ref <- getSequences(file.path(path, "HMP_MOCK.v35.fasta"))
match.ref <- sum(sapply(names(unqs.mock), function(x) any(grepl(x, mock.ref))))
cat("Of those,", sum(match.ref), "were exact matches to the expected reference sequences.\n")
```
parmi les 20 séquences détectées dans la communauté témoin (Mock), les 20 correspondent exactement aux séquences de référence attendues

Grâce au tutoriel DADA2, on a pu nettoyer et affiner mes données de séquençage pour obtenir des ASV fiables et prêtes à être analysées. La suite logique est maintenant d’explorer ces résultats avec phyloseq, afin de mieux visualiser et comprendre la composition et la diversité des communautés microbiennes.

